【裁判字號】    89,上訴,1620
【裁判日期】    900116
【裁判案由】    偽造文書
【裁判全文】
臺灣高等法院臺南分院刑事判決          八十九年度上訴字第一六二０號  Ａ
      上  訴  人
      即  被  告  甲  ○  ○
右上訴人因偽造文書案件，不服臺灣臺南地方法院八十九年度訴字第一０五二號中華
民國八十九年十一月七日第一審判決（起訴案號：臺灣臺南地方法院檢察署八十九年
度偵字第九０六八號），提起上訴，本院判決如左：
      主      文
原判決撤銷。
甲○○連續行使偽造私文書，足以生損害於他人，處有期徒刑柒月。
附表所示偽造之「乙○○」印章、印文、署押均沒收。
      事      實
甲○○基於行使偽造私文書及行使特種文書之概括犯意，於民國（下同）八十八年二
月十二日，在台南縣仁德鄉○○路○段一０一六號，持經變造「出生年月日」及「照
片」部分之乙○○身分證，冒用「乙○○」名義與林文呈簽訂房屋租賃契約，並於一
式二份之租賃契約書承租欄內偽簽「乙○○」之署押（含指模）各一枚，租用台南縣
仁德鄉○○路○段一０一六號房屋，並在抵付押租金之中興銀行東興分行為付款人、
票號ＡＩＶ七五五九六二號、面額新台幣四萬元之支票背面，偽簽「乙○○」之署押
背書後，同時將該變造之「乙○○」身分證、偽造之房屋租賃契約書一份、及該偽造
背書之支票一張，持交出租人林文呈辨識或收受而予以行使，足生損害於林文呈、乙
○○、及戶政機關對於戶籍管理之正確性。又於八十八年五月十一日，將上開變造之
「乙○○」身分證，及其另於八十八年二月至五月間偽刻之「乙○○」印章一枚，持
交不知情之林忠信，委託林忠信以乙○○名義，向中華電信股份有限公司台南營業處
，申請裝設（０六）0000000號市內電話，由林忠信於市內電話業務申請書用
戶簽章欄內，偽蓋偽造之「乙○○」印章而偽造印文一枚，連同變造之「乙○○」身
分證持交營業處用以申請市內電話，足生損害於乙○○、及中華電信股份有限公司，
嗣因乙○○發現電話費暴增提出陳情始循線查獲。案經台灣台南地方法院檢察署檢察
官自動檢舉偵查起訴。
      理      由
一、訊據上訴人即被告甲○○，固坦承有於右揭時地，持「乙○○」之身分證，以「
    乙○○」名義與林文呈簽訂房屋租賃契約書，並以「乙○○」之名義在系爭支票
    背書後，將各該租賃契約書及支票持交林文呈之事實。惟矢口否認有何行使偽造
    私文書之犯行，並辯稱：係一自稱「乙○○」之賣檳榔合夥人，持該「乙○○」
    身分證欲租房子，因其較年長故由其出面以「乙○○」名義簽約及背書，其不悉
    該合夥人非乙○○本人，亦不悉該身分證係經變造而來；又以「乙○○」名義申
    請電話，所用之「乙○○」身分證，係林忠信自行向自稱「乙○○」者所自取，
    另「乙○○」之印章何來其不知情，其未交付「乙○○」之身分證及印章予林忠
    信申請電話云云。然查被害人乙○○曾於八十八年初遺失身分證，且並非以「乙
    ○○」名義向林文呈承租房屋及在支票背書之人，又被害人乙○○亦未申請上開
    電話等情，已據被害人乙○○、林文呈二人，先後分別在偵查、原審及本院審理
    時指訴綦詳（見偵四九六二號卷第十四、七十、七十三、一０九頁、原審卷第二
    十二頁、本院卷第二十五、二十六頁）；另證人林忠信在偵查中亦證稱：係被告
    甲○○拿乙○○之身分證要伊去申請市內電話等語屬實（見仝上偵查卷第三十四
    、五十九頁）。徵諸被告在偵查中被訊係何人持變造之乙○○身分證申請電話使
    用時，係答稱不知道云云；嗣在原審及本院訊問時則均改稱係合夥股東林忠信自
    己從租處抽屜拿去申請云云；已見其先後供述不一有所避重就輕，且亦足認其就
    持變造之乙○○身分證申請市內電話安裝一事知之甚詳。參以被告既迭稱其與自
    稱「乙○○」之人合夥做檳榔攤生意，則衡情應對該合夥人有所認識及信賴關係
    ，豈有對其合夥人之真實姓名、年籍均不知情之理？況其對將來合夥事業之盈收
    或虧損等情，對何人請求仍攸關自身權益，衡情更無不知之理，乃其竟始終稱無
    從提出該所謂自稱「乙○○」之合夥人年籍資料供法院查證，實已難令人置信。
    矧苟有被告所稱之「乙○○」合夥人，豈有由被告偽以「乙○○」之名義簽約及
    背書之理？又被告既係合夥人，自可提出其本人之身分證並以其本人名義簽約，
    乃竟以「乙○○」名義在契約上簽約及支票背書，更與常理有違。再者觀諸偵查
    卷附之「乙○○」變造身分證上所貼之照片影本尚清晰可辨，且照片中之相貌有
    別於真正之乙○○身分證上所貼之照片，又出生年月日亦由真正之五十九年二月
    十三日，變造改為四十四年三月十八日，不惟已經本院當庭勘驗屬實，且經原審
    提示經變造之「乙○○」身分證上照片供被告指認，被告亦答稱該照片上之人並
    非該自稱「乙○○」之合夥人，足徵被告於承租上開房屋提出「乙○○」身分證
    之際，亦可清楚辨識該身分證照片上之人，並非該自稱「乙○○」之合夥人，並
    可得而知該「乙○○」之身分證係經變造而來。此外復有變造之「乙○○」身分
    證影本、房屋租賃契約、偽造背書之支票、及市內電話業務申請書影本等件，附
    於偵查卷為憑。又被告上開行使變造之身分證，或行使偽造之租賃契約、背書、
    電話申請書，亦均足生損害於上開犯罪事實欄所載之人。綜上足認被告所辯前詞
    ，顯係畏罪卸責之詞，無足取信。本件事證已臻明確，被告之犯行洵堪認定，應
    予依法論科。
二、查被告行使變造之「乙○○」身分證，偽簽「乙○○」之署押簽訂租賃契約及在
    支票背書後，將該契約及支票持交被害人林文呈而予以行使部分，核係犯刑法第
    二百十六條、二百十二條之行使特種文書罪，及犯刑法第二百十六條、第二百十
    條之行使偽造私文書罪；另被告行使變造之「乙○○」身分證，偽造「乙○○」
    之印文在電話申請書後，持交電信單位申請電話而予以行使部分，核亦係犯刑法
    第二百十六條、二百十二條之行使特種文書罪，及犯刑法第二百十六條、第二百
    十條之行使偽造私文書罪。其偽簽「乙○○」之署押，偽刻「乙○○」之印章、
    偽造「乙○○」之印文，均係屬偽造私文書之階段行為；其偽造私文書之低度行
    為已為行使之高度行為所吸收，均不復另論；公訴人認其尚犯有刑法第二百十七
    條第二項之罪，容有誤會。其利用不知情之林忠信為上開申請電話行為，應成立
    該罪之間接正犯。其上開先後兩次所犯行使特種文書罪及行使偽造私文書罪，均
    係同時同地以一行使行為行使上開二種文書，而同時觸犯上開二罪名，均應依想
    像競合犯之例，各從一較重之行使偽造私文書罪處斷，公訴人認係牽連犯，亦尚
    有未洽。其先後兩次行使偽造私文書犯行，時間緊接，犯罪構成要件相同，顯係
    基於概括犯意反覆為之，應依連續犯規定以一罪論，並依法加重其刑。原審據予
    論罪科刑，固非無見。惟原判決未依行使偽造私文書之罪名處斷，及以牽連犯論
    罪，已均有未合；且原判決未就被告偽造電話申請書部分論罪，及未就偽造之印
    章宣告沒收，亦均有未當。被告上訴意旨，否認犯罪，指摘原判決不當，雖無足
    取，惟原判決既有可議，自應由本院將原判決予以撤銷改判。爰審酌被告之素行
    、犯罪之動機、目的、手段、所生危害、及其犯後態度等一切情狀，仍對其量處
    有期徒刑七月，以資懲儆。又附表編號一、二、三所示偽造之「乙○○」署押、
    印文，不問屬於犯人與否均應依法併予宣告沒收；另附表編號三所示偽造之「乙
    ○○」印章雖未扣案，惟既無從證明業已滅失，亦應依法併予宣告沒收。至變造
    之「乙○○」身分證，雖係供被告犯罪所用，惟因未扣案且非被告所有之物，爰
    不併予宣告沒收。
三、據上論斷，應依刑事訴訟法第三百六十九條第一項前段、第三百六十四條、第二
    百九十九條第一項前段，刑法第五十六條、第二百十六條、第二百十條、第二百
    十二條、第五十五條、第二百十九條，罰金罰鍰提高標準條例第一條前段，判決
    如主文。
本案經檢察官羅清溪到庭執行職務。
中    華    民    國      九十      年      一      月        十六      日
                                  臺灣高等法院臺南分院刑事第二庭
                                      審判長法官  游    明    仁
                                            法官  王    浦    傑
                                            法官  林    永    茂
右正本證明與原本無異。
如不服本判決，應於判決送達後十日內向本院提出上訴狀，其未敘述理由者並應於提
出上訴狀後十日內向本院補提理由書（應附繕本)。
                                      法院書記官  楊    清    旺
中    華    民    國      九十      年      一      月        十七      日
附錄：本判決論罪科刑法條
刑法第二百十六條：行使第二百十條至第二百十五條之文書者，依偽造、變造文書或
                  登載不實事項或使登載不實事項之規定處斷。
刑法第二百十條：偽造、變造私文書，足以生損害於公眾或他人者，處五年以下有期
                徒刑。
附表
編號    沒收標的
一、    支票號碼ＡＩＶ七五五九六二號、發票日為八十八年六月十日、付款銀行為
        中興商業銀行東興分行、面額為四萬元之支票背面偽造之「乙○○」署押一
        枚。
二、    房（店）屋租租賃契約書一式二份立契約人（乙）方欄內偽造之「乙○○」
        署押（含指模）各一枚。
三、    市內電話業務申請書用戶簽章欄內偽造之「乙○○」印文一枚。
四、    偽造之「乙○○」印章一枚。


司法院資訊處製作；財團法人民間司法改革基金會備份。
